【裁判字號】    97,重訴,127
【裁判日期】    980714
【裁判案由】    損害賠償
【裁判全文】
臺灣板橋地方法院民事判決             97年度重訴字第127號
原      告  戊○○
訴訟代理人  李建民律師
複代理人    甲○○
被      告  己○○
訴訟代理人  林昇格律師
複訴訟代理  林淑娟律師
人
上列當事人間請求損害賠償事件，經本院於民國98年6 月23日言
詞辯論終結，判決如下：
    主  文
被告應給付原告新台幣陸佰伍拾參萬肆仟貳佰肆拾參元，及其中
新台幣貳佰伍拾玖萬肆仟貳佰肆拾參元自民國九十七年三月七日
起，其餘新台幣參佰玖拾肆萬元自民國九十七年七月五日起，均
至清償日止，按週年利率百分之五計算之利息。
原告其餘之訴駁回。
訴訟費用由被告負擔三分之一，餘由原告負擔。
本判決於原告以新台幣貳佰壹拾捌萬元供擔保後，得假執行。但
被告如以新台幣陸佰伍拾參萬肆仟貳佰肆拾參元預供擔保後，得
免為假執行。
原告其餘假執行之聲請駁回。
    事實及理由
一、原告主張：
    (一)因原告身罹癲癇、酒精中毒、及喉癌等疾病，無法處理事
      務，有台大醫院診斷證明書可稽。適先父林君朝於民國85
      年3 月20日死亡，遺下1 批不動產，原告乃將上開土地信
      託登記在被告名下，請其代為處理與建商合建之事宜。其
      中1 筆台北縣永和市○○段第507 地號土地與建商開晟公
      司合建坐落臺北縣永和市○○路306 巷之真善美社區，業
      經臺灣高等法院95年重上更(一)字第71號確定判決認定兩造
      間確有類似信託之委任關係存在，有真善美社區房屋價值
      報告1 份、民事確定判決5 份暨其確定證明書1 份可證。
      另先父林君朝所遺坐落台北縣永和市○○段第653 、654
      、655 等3 筆持分土地（下稱系爭土地）與伸德堡建設股
      份有限公司（下稱伸德堡公司）合建坐落台北縣永和市
      306 巷之國寶社區樓房，兩造與長兄林溪圳共同平分合建
      權益，每人各分得2 戶房屋及2 個地下室車位，原告分得
      編號C2十樓、C3十樓兩戶房屋（即台北縣永和市○○路
      306 巷87號10樓之1 及10樓之2） 及2 個車位，被告於92
      年12月31日將各人權益及應受分配房屋及車位之金額寫妥
      分配表，依委託意旨報告予原告，有國寶社區建物價值分
      配報告1 份可證。
    (二)93年7 月間國寶社區完工，因兩造已有不動產移轉登記訴
      訟，被告即不將原告應分得國寶社區之台北縣永和市○○
      路306 巷87號10樓之1 及10樓之2 兩戶房屋及2 個車位移
      轉登記予原告，並擅自逾越委託權限為買賣行為，將上開
      2 戶房屋暨2 個車位轉售他人，致生損害於原告，有土地
      及建物謄本各2 份可證。爰依民法第544 條、第226 條第
      1 項及第216 條規定，請求被告賠償新台幣（下同）
      1,995 萬元之損害，茲詳述如下：
      1.原告分得2 戶（C2十樓及C3十樓）損害金額為1,384 萬
        元：
        依被告交付予原告之原證4 國寶社區建物價值分配報告
        第7 項內載「可分得房屋價值為4,152.09萬元」等語，
        從而，兩造及長兄林溪圳每人應可各分得1,384 萬元，
        被告因逾越權限私為買賣，將C2十樓及C3十樓房屋轉售
        他人，致無法給付，自應賠償原告1,384 萬元。
      2.原告分得之2 個車位損害金額為217 萬元：
        又兩造及長兄林溪圳可分得6 個地下室車位價值為651.
        97萬元，兩造3 兄弟每人可分得車位價值各為217 萬元
        （651.97萬元÷3 ＝217 萬元），被告將原告分得之2
        個車位轉售他人，致無法給付，自應由被告賠償原告
        217 萬元。
      3.請求系爭10樓之1 及10樓之2 兩戶房屋及2 個車位所失
        利益394 萬元：
        被告分別於94年5 月6 日及94年5 月13日將系爭87號10
        樓之1 及10樓之2 暨2 個車位售予訴外人董月華及林以
        森，致原告喪失系爭10樓之1 及10樓之2 兩戶房地及兩
        個車位上漲利益。經查，系爭10樓之1 （含車位）之買
        賣價金為965 萬元；系爭10樓之2 （含車位）之買賣價
        金為1,030 萬元，系爭兩戶房屋被告合計售得1,995 萬
        元，有被告98年6 月2 日答辯(四)狀附卷可參。而依原證
        5 號國寶社區房屋價值報告所載，系爭10樓之1 及10樓
        之2 暨2 個車位之價值為1,601 萬元，原告喪失系爭房
        地（含車位）之上漲利益394 萬元（1,995 萬元–
        1,601 萬元＝394 萬元）。
    並聲明：(一)被告應給付原告1,995 萬元，及其中1,601 萬元
    自起訴狀繕本送達之翌日起，其餘394 萬元自97年7 月5 日
    （即民事追加狀繕本送達翌日）起，均至清償日止，依年息
    5%計付利息。(二)請准原告供擔保宣告假執行。
三、被告則以：
    (一)系爭不動產並非原告所繼承，原告無權為本件請求：
      查兩造之父林君朝於85年3 月20日死亡，其繼承人包括兩
      造在內共7 人，於86年7 月11日協議分割遺產，此有分割
      繼承協議書及不動產產權協議分割書可參。而原告所請求
      之系爭房屋係坐落於台北縣永和市○○段653 、654 、
      655 地號土地，原告依協議書並無分得該部分土地，故其
      主張伊有權請求被告賠償云云，根本無據。至於原告所提
      原證5 國寶社區建物價值分配報告，被告謹否認其真正，
      縱係為真正，然其打字部分亦明確載明係林溪圳及被告所
      分得部分，並無原告所分得部分，此實與上述之分割繼承
      協議書及不動產產權協議分割書相同，至於手寫部分，被
      告僅否認其真正。另原告執另案臺灣高等法院95年重上更
      (一)字第71號判決理由為本案之主張，惟查系爭房屋及土地
      確與另案判決中所載之土地房屋顯不相關，則該判決即無
      拘束本案之必要，原告仍應就其所主張負相當之舉證責任
      。基上顯見，原告實無權為本件之請求。
    (二)其次，本件原告主張台北縣永和市○○段653 、654 、
      655 地號其有應繼承之權利，因其無法處理事務，乃將之
      信託登記予被告，委任被告出面與建商合建，於合建完成
      3 兄弟每人各分得2 戶房屋及2 個地下室車位云云，係為
      就不動產之出賣或設定負擔之法律行為，其委任須經特別
      授權且須以文字為之，然被原告並未提成任何委任之證據
      ，則其主張自無理由。另原告所提呈之臺灣高等法院95年
      重上更(一)字第71號判決，係與本案不相關，則原告欲以該
      判決主張兩造間有類似信託之委任關係，自不足採。
    (三)兩造父親之遺產稅係由被告於85年繳納39,618,735元，再
      於86年繳交贈與稅66,702元，且於87年再繳納違章案件罰
      鍰462,289 元，而關於林溪圳部分其係匯款至被告帳戶，
      由被告代為繳納，而原告部分卻係未繳納，此有85年度遺
      產稅繳款書、遺產稅繳清證明書、86年度贈與稅繳款書及
      87年違章案件罰鍰繳款書，則顯見被告確係幫原告繳付遺
      產稅13,382,575元（39,618,735+66,702+ 462,289/3﹦
      13,382,575）。依遺產稅繳清證明書上記載，台北縣永和
      市○○段653 地號其核定價額為8,058,645 元、台北縣永
      和市○○段654 地號其核定價額為419,670 元、台北縣永
      和市○○段655 地號其核定價額為6,319,215 元，則系爭
      土地總價額為18,568,530元，倘以3 人持分分配，原告僅
      得6,189,510 元之利益，該金額尚低於被告幫原告所繳付
      遺產稅，故顯見證人林月芬證稱係因原告無法繳納遺產稅
      ，所以分配比較少，係屬可採。
    (四)退步言，縱使原告所主張之金額合理，被告對原告亦有下
      述債權，得為抵銷：
      1.被告有代原告繳付遺產稅13,382,575元，有如前述，自
        對原告有債權存在。原告雖陳稱其變賣永貞路房屋之價
        金支付遺產稅，惟該房屋係屬兩造叔父林阿在所有，故
        由其處分，而分配後之價金卻未交付被告，故該變賣之
        價金實不可能支付系爭遺產稅。
      2.另關於系爭房屋出賣第三人，賣賣價金分別為：台北縣
        永和市○○路306 巷87號10樓之1 （含車位）係為965
        萬元；台北縣永和市○○路306 巷87號10樓之2 （含車
        位）1,030 萬元，此有不動產買賣契約書可稽，而被告
        於買賣時每戶亦繳納仲介費20萬元，此有收據可稽。
      3.另被告亦繳納系爭房屋93年契稅33,182元（14,778+18,
        404 ﹦33,182），此有契稅繳款書可稽。
      4.再者，原告之妻乙○○於81年間因倒會而負債務，當時
        被告基於家屬情誼幫其賠償300 萬元，此有請求函、和
        解額附件及支票可稽，基此被告自得依不當得利請求權
        請求原告返還。
      5.綜上，被告於16,815,757元（13,382,575+200,000 ×
        2+33,182+ 3,000,000 ＝16,815,757）之金額內對原告
        有不當得利債權，則被告自得依民法第179 條、第334
        條規定，主張返還併抵銷。
    等語置辯。並聲明：(一)原告之訴駁回。(二)如受不利判決，被告
    願供擔保，請准宣告免為假執行。
四、兩造於本院97年8 月15日言詞辯論期日協議不爭執之事實為
    ：
    (一)兩造係兄弟，兩造之父林君朝於85年3 月20日死亡，遺下
      不動產1 批，其繼承人有原告、被告、訴外人丁○○○、
      林溪圳、丙○○、林月芬、林月香等7 人，繼承人曾協議
      分割遺產而定有分割繼承協議書及不動產產權協議分割書
      。
    (二)系爭分割繼承協議書第3條重要記載約略如下：
      1.台北縣永和市○○段507 地號：林溪圳繼承1/3 ，己○○繼承2/3 。
      2.台北縣永和市○○段653 、654 、655 地號：林溪圳繼
        承1/36、己○○繼承2/36。
    (三)被證2 不動產產權協議分割書重要記載約略如下：
      1.永和市○○段507 地號，地目由林溪圳持分全部1/3 ，
        己○○持分2/3 。
      2.永和市○○段653 、654 、655 號，地目，由林溪圳和
        己○○協議後，林溪圳持分全部面積為1/3 ，己○○持
        分全部面積2/3 。
    (四)原告曾於92年間就台北縣永和市○○段第507 地號土地合
      建後應分得部分起訴請求被告為房屋所有權移轉登記，經
      本院92年度重訴字第551 號、臺灣高等法院93年度重上字
      第455 號民事判決駁回其訴及上訴，原告不服提起上訴，
      經最高法院以95年度台上字第986 號判決廢棄，發回臺灣
      高等法院，臺灣高等法院復以95年度重上更(一)字第71號民
      事判決命被告應給付原告1,788 萬元。雙方均不服提起上
      訴，經最高法院以96年度台上字第2490號民事裁定駁回兩
      造上訴確定。
    (五)兩造爭執之系爭房屋台北縣永和市○○路306 巷87號10樓
      之1、10 樓之2 及2 個車位係坐落台北縣永和市○○段第
      653 、654 、655 地號土地上，現已出售予他人。
五、原告主張其就臺北縣永和市○○段第653 、654 、655 等地
    號有與被告、林溪圳共同繼承之權利，就該3 筆土地之與建
    商合建，與被告間應有類似信託之委任關係存在等語，為被
    告所否認，則本件首應審究之爭點厥為：原告就系爭653 、
    654 、655 地號土地是否有應繼承之權利，且因其無法處理
    事務，乃將之信託登記予被告？並委任被告出面與建商合建
    ，於合建完成平均分配權益？經查，
    (一)兩造之父林君朝於85年3 月20日死亡，其繼承人即兩造及
      訴外人林溪圳、丙○○、林月芬、林月香及丁○○○計7
      人，於86年7 月11日訂立協議分割遺產，其中丁○○○、
      林月香、林月芬及丙○○同意不受分配，林君朝之遺產則
      由兩造與林溪圳分配繼承，其中系爭房屋及停車位所坐落
      之台北縣永和市○○段653 、654 、655 等地號土地則登
      記由被告與林溪圳共同繼承，被告應有部分為36分之2 ，
      林溪圳為36分之1 等情，業據被告提出分割繼承協議書、
      不動產產權協議割書之影本各一份附於本院97年度板調字
      第42號卷第10-12 頁可憑。兩造及林溪圳均為林君朝之子
      ，並共同繼承，因此，於分割所繼承之遺產時，當會力求
      平均分割，此由證人即兩造之母丁○○○到場證述：「（
      法官問：保生段653 、654 、655 地號的土地如何分配？
      ）也都是三兄弟都可以分配，女兒都拋棄繼承，原告可以
      分幾戶我不清楚，與人家合建房子的事情都是由被告出面
      處理，由被告處理是經過其他兩兄弟的同意，三個兄弟的
      權利都一樣，但是原告沒有錢繳稅金，都是由被告幫他繳
      的，被告代原告繳多少稅金我不清楚。國寶原告也有分到
      ，三個兒子六戶，每個人可以分到兩戶。」、「（法官問
      ：為何國寶社區原告後來沒分到？）因為原告沒有錢繳遺
      產稅，國寶的土地是我阿公給我的，我再給他們三兄弟。
      」等語可徵（見本院卷第116 頁，98年5 月19日言詞辯論
      筆錄）。即被告亦自承「我們協議當時三兄弟都可以繼承
      ，但原告沒有錢繳遺產稅，我有跟他說他會少分，他也同
      意，真善美跟國寶都一樣，遺產稅我付了5100多萬，稅單
      是4625萬，原告要負擔1400多萬，當時我們沒有具體跟他
      說他可以分到幾戶，後來我算的結果原告只能分到真善美
      兩戶，國寶以遺產稅扣抵後他就不能分了。」等語（見本
      院卷第116 頁，98年5 月19日言詞辯論筆錄）。再參以依
      前開分割繼承協定書所示，遺產中之507 地號土地由被告
      繼承2/3 、林溪圳繼承1/3 ，系爭653 、654 、655 等地
      號土地則由被告繼承36分之2 ，林溪圳繼承36分之1 ，原
      告均未繼承，依兩造及林溪圳關於其他遺產分割情形，並
      無原告所繼承者多於被告或林溪圳之情形。而原告主張其
      有癲癇及酒癮之事實，亦有診斷證明書附於本院97年度板
      調字第42號卷第8 頁可據，是原告主張系爭653 、654 、
      655 地號土地其有應繼承之權利，因其無法處理事務，乃
      將之信託登記予被告，委任被告出面與建商合建，於合建
      完成平均分配權益，應非虛妄。
    (二)又查，系爭653 、654 、655 地號土地之合建既已完成，
      則原告請求被告依委任關係給付合建完成後所應分配之房
      屋及車位，應屬有據。而原告主張門牌號碼中台北縣永和
      市○○路306 巷87號10樓之1 （即C2十樓）、10樓之2 （
      即C3十樓）及2 個車位，應歸其分得乙節，業據提出分配
      價值報告記載「池（賢、隆）」、「C2=10F」、「C3-10F
      」、「車位195 ，64」等文字之影本1 紙附於上開本院97
      年度板調字第42號卷第37頁可據。原告主張該分配價值報
      告中關於「圳」、「F1-7= 」、「D2-7= 」、「車位196
      」、「池（賢、隆）」、「C2=10F」、「C3-10F」、「車
      位195 ，64」、「祥」、「C2 -11F 」、「C3-11F」、「
      車位194 ，63」等文字為被告所記載，但為被告所否認。
      經本院依原告聲請囑託法務部調查局及內政部警政署刑事
      警察局鑑定結果，因提供參對之資料不足，或筆跡之字畫
      欠清晰，無法鑑定，亦有該局97年12月29日調科貳字第
      09700522500 號鑑定書、98年3 月25日刑鑑字第
      0980026383號函分別附於本院卷第83-86 頁及第99-1頁可
      憑，固無從據以認定上開文字為被告所記載。惟該分配價
      值報告係建設公司就全部合建基地之地號、面積、全部合
      建可建房屋銷售面積，及系爭653 、654 、655 地號土地
      參與合建之面積、可分得房屋銷售面積、價值及停車位數
      量，詳為計算而出具，此為被告所不爭（見本院卷第107
      頁，98年4 月24日言詞辯論筆錄），而兩造及林溪圳以系
      爭653 、654 、655 地號土地參與合建，實際分得F1七樓
      、D2七樓、C2十樓、C3十樓、C2十一樓、C3十一樓共6 戶
      ，及編號63、64、194 、195 、196 號5 個停車位，其中
      林溪圳實際分得F1七樓、D2七樓及編號196 號停車位，其
      餘C2十樓、C3十樓、C2十一樓、C3十一樓共4 戶，及編號
      63、64、194 、195 號4 個停車位則由被告所取得，亦為
      被告所未爭執，再參以證人丁○○○證述：合建分得6 戶
      ，3 兄弟每人2 戶等語，有如前述，核與上開價值分配報
      告「圳」、「F1-7= 」、「D2-7= 」、「車位196 」、「
      池（賢、隆）」、「C2=10F」、「C3-10F」、「車位195
      ，64」、「祥」、「C2 -11F 」、「C3-11F」、「車位
      194 ，63」之記載相符。則原告主張上開分配價值報告上
      關於「圳」、「F1-7 =」、「D2-7= 」、「車位196 」、
      「池（賢、隆）」、「C2=10F」、「C3-10F 」 、「車位
      195 ，64」、「祥」、「C2 -11F 」、「C3-11F」、「車
      位194 ，63」之記載，係兩造與林溪圳受合建取得房屋及
      停車位之分配結果，應堪採信。
    (三)被告雖又抗辯：因原告無力繳付遺產稅，經以受分配房屋
      扣抵後，已不得受國寶社區合建房地之分配等語，惟查，
      1.被告抗辯其有繳納林君朝遺產之遺產稅39,618,735元、
        贈與稅66,702元及違章案件罰鍰462,289 元之事實，業
        據提出85年度遺產稅繳款書、86年度贈與稅繳款書及87
        年違章案件罰鍰繳款書之影本各1 紙、遺產稅繳清證明
        書之影本4 紙附於本院卷第132-138 頁可稽。兩造與林
        溪圳既共同繼承林君朝之遺產，且權益相同，自應共同
        負擔遺產稅。則被告抗辯上開費用原告亦應負擔1/3 ，
        即13,382,575元【（39,618,735+ 66,702+462,289）≒
        3 ﹦13,382,575，元以下四捨五入），固堪採取。
      2.被告雖抗辯依上開遺產稅繳清證明書上記載，系爭653
        地號土地核定價額為8,058,645 元、654 地號土地為
        419,670 元、655 地號土地則為6,319,215 元，總價額
        計為18,568,530元，原告應僅得6,189,510 元之利益，
        尚低於被告幫原告所繳付遺產稅，故不得受分配等語，
        惟兩造與林溪圳係提供系爭土地與他人合建，原告可得
        之利益自應以合建完成受分配房地之價值以定之，被告
        遽以上開遺產稅核定價額計算原告可得之利益，據以推
        論原告不得受合建權益之分配，已不足採。且被告雖有
        代原告繳納遺產稅，惟原告否認有同意逕以其得受分配
        之合建權益為抵償，被告亦未舉證以證明原告有同意就
        系爭合建不受分配以清償，則其抗辯因原告無力繳付遺
        產稅，故不得受合建分配云云，不足採取。
    (四)再查，系爭C2十樓及C3十樓之房屋並編號195 、64號停車
      位應歸原告分得，惟已移轉予他人，有土地、建物登記謄
      本各2 份附於本院97年度板調字第42號第35-39 頁可憑。
      原告主張被告已給付不能，其得依民法第226 條第1 項規
      定，請求被告損害賠償，自屬有據。又其中，系爭C2十樓
      及編號195 號停車位暨其坐落基地，經被告於94年4 月27
      日以總價965 萬元出售予訴外人董月華，另C3十樓及編號
      64 號 停車位則經被告於94年4 月18日以總價1,030 萬元
      出售予訴外人林以森之事實，有不動產買賣契約書之影本
      2 份附於本院卷第139-144 頁可憑。上開房屋及車位於94
      年間之出售價值合計為1,995 萬元，即為被告所受損害及
      所失利益。則原告主張請求被告賠償損害1,995 萬元及法
      定利息，即屬有據。
六、被告抗辯對原告有代墊遺產稅1,338 2,575 元、代納仲介費
    40萬元，代納93年度房屋契稅33,182元，代償原告配偶乙○○之債務300 萬元之債權，得與原告系爭債權為抵銷等語，
    經查，
    1.被告抗辯其有繳納林君朝遺產之遺產稅39,618,735元、贈
      與稅66,702元、違章案件罰鍰462,289 元之事實，業據提
      出85年度遺產稅繳款書、86年度贈與稅繳款書及87年違章
      案件罰鍰繳款書之影本各1 紙、遺產稅繳清證明書之影本
      4 紙附於本院卷第132-138 頁可稽。兩造與林溪圳共同繼
      承林君朝之遺產，權益相同，有如前述，則被告抗辯就上
      開費用原告亦應負擔1/3 ，即13,382,575元【（
      39,618,735+ 66,702+462,289）≒3 ﹦13,382,575，元以
      下四捨五入），其代繳後對原告有不當得利債權，得為抵
      銷，即堪採取。
    (二)被告另抗辯有代原告繳納系爭C2十樓及C3十樓2 戶房屋93
      年度契稅14,778元及18,404元，共計33,182元乙節，業據
      提出契稅繳款書之影本2 紙附於本院卷第146-147 頁可稽
      。則其主張對原告有返還請求之債權，亦堪採取。
    (三)被告雖又抗辯其將系爭C2十樓及C3十樓房屋出售時，每戶
      有支付20萬元之仲介費用，固有收據之影本1 紙附於本院
      卷第145 頁可稽。惟系爭C2十樓及C3十樓房地係被告未經
      原告同意而逕行出售，該費用係因被告之行為所發生，自
      不得要求原告給付。被告另主張有代原告之配偶乙○○清
      償300 萬元債務乙節，固據提出請求函、和解額附件及支
      票之影本各1 份附於本院卷第163-165 頁為證。惟究屬被
      告代乙○○清償債務，亦不得據以請求原告償還。
    (四)綜上，被告抗辯對原告有13,415,757元（13,382,575+
      33,182=13,415,757） 之債權，得與原告系爭債權為抵銷
      ，堪予採取。則經抵銷後，原告對被告尚餘本金
      6,534,243 元（19,950,000-13,415,757= 6,534,243）。
七、從而，原告依委任契約及民法第226 條第1 項之規定，請求
    被告賠償，在6,534,243 元，及其中2,594,243 元，自97年
    3 月7 日（即起訴狀繕本送達翌日）起，其餘394 萬元自97
    年7 月5 日（即民事追加狀繕本送達翌日）起，均至清償日
    止，依年息5%計算之利息之範圍內，為有理由，應予准許。
    逾上開範圍之請求，為無理由，應予駁回。
八、本案事證已臻明確，兩造其餘主張陳述及所提之證據，經審
    究認無礙勝負之判斷，爰不一一論列，附此敘明。
九、原告陳明願供擔保，請求宣告假執行，經核原告勝訴部分尚
    無不合，茲分別酌定相當之擔保金額，予以准許。原告敗訴
    部分，其假執行之聲請已失所附麗，爰併予駁回之。
十、結論：本件原告之訴為一部有理由、一部無理由，依民事訴
    訟法第79條、第390 條第2 項、第392 條第2 項，判決如主
    文。
中    華    民    國    98    年    7     月    14    日
                  民事第二庭    法  官  陳麗玲
以上正本係照原本作成
如對本判決上訴，須於判決送達後20日內向本院提出上訴狀
中    華    民    國    98    年    7     月    14    日
                                書記官  吳俞玲

司法院資訊處製作；財團法人民間司法改革基金會備份。
